臺灣高等法院臺南分院民事判決
                                    109年度上易字第117號
上  訴  人  賴樹根  

訴訟代理人  賴再興  
上  訴  人  賴玉松  

            賴信堯  


前列三人共同
訴訟代理人  張哲銘律師
視同上訴人  賴啓賢  
            賴溪隆  


            賴火杉  


            賴永欽  


            賴榮崑  

            賴振興  
            賴春吉  


            賴明良  


            鐘永淇(即鐘芳時之承受訴訟人)


            鐘加恩  

            鐘志強  


            賴淑娟  

            賴元湑  
            鐘傳閎  
被上訴人    傅素蓮  

訴訟代理人  邱創典律師
            邱皇錡律師
            丁詠純律師
上列當事人間請求分割共有物事件，上訴人對於中華民國108年1
2月24日臺灣嘉義地方法院107年度訴字第546號第一審判決提起
上訴，本院於111年2月16日言詞辯論終結，判決如下：
    主  文
原判決主文第二項暨該部分訴訟費用之裁判均廢棄。
上開廢棄部分，兩造共有坐落嘉義縣○○鄉○○段000地號土地，應
分割如嘉義縣水上地政事務所民國110年10月28日土地複丈成果
圖及附表二編號17、18、19、20、12-1所示。
廢棄部分第一審及第二審訴訟費用，由兩造按如附表一「負擔訴
訟費用之比例」欄所示之比例負擔。
    事實及理由
壹、程序部分：
一、按訴訟標的對於共同訴訟之各人必須合一確定者，如共同訴
    訟人中一人之行為有利益於共同訴訟人者，其效力及於全體
    ，不利益者，對全體不生效力，此參民事訴訟法第56條第1
    項第1款即明。查分割共有物之訴訟為固有必要共同訴訟，
    其訴訟標的對於共同訴訟之各人必須合一確定，而提起上訴
    從形式上觀之，係有利於其他同造共同訴訟人之行為，是上
    訴人中之數人提起上訴，依前揭規定，其效力及於同造之其
    他當事人，本件原審判決後，原審被告雖僅由賴樹根、賴玉
    松、賴信堯提起上訴，惟其效力仍及於同造之其他共有人賴
    啓賢、賴溪隆、賴火杉、賴永欽、賴榮崑、賴振興、賴春吉
    、賴明良、鐘永淇(即鐘芳時之承受訴訟人)、鐘加恩、鐘志
    強、賴淑娟、賴元湑、鐘傳閎，爰併列渠等為上訴人予以裁
    判，合先敘明。
二、視同上訴人鐘芳時於民國（下同）110年5月7日死亡，其所
    有坐落嘉義縣○○鄉○○段000地號土地（下稱系爭土地）所有
    權權利範圍70分之3由鐘永淇因分割繼承而取得，有土地登
    記第一類謄本、遺產分割協議書在卷可稽（見本院卷三第97
    、137頁），則鐘永淇聲請承受本件訴訟程序，自應准許。
三、視同上訴人賴啓賢、賴溪隆、賴火杉、賴永欽、賴榮崑、賴
    振興、賴春吉、賴明良、鐘永淇、鐘加恩、鐘志強、賴淑娟
    、賴元湑、鐘傳閎經合法通知未於言詞辯論期日到場，核無
    民事訴訟法第386條所列各款情形，爰依被上訴人之聲請，
    由其一造辯論而為判決。
貳、實體部分：
一、被上訴人起訴主張：系爭土地（面積2114.07平方公尺）為
    兩造所共有，各共有人之應有部分如附表一「所有權權利範
    圍」欄所示。系爭土地並無因物之使用目的不能分割之情形
    ，兩造亦無不分割之契約，且未定有不分割之期限，因系爭
    土地地形不完整，為能與鄰地即同段000地號土地共同規劃
    建築使用，並銜接同段000地號土地已留設之6米道路，同時
    使系爭土地留設之6米道路一端得銜接同段000地號土地都市
    計畫道路，形成雙向出口無須留設迴車道，使各共有人受分
    配之土地能順利申請建築許可，受分配土地產生最大經濟效
    用。爰依民法第823條第1項、第824條第2項規定，訴請分割
    系爭土地如嘉義縣水上地政事務所（下稱水上地政）107年9
    月11日複丈成果圖即原判決附圖三及原判決附表二編號17、
    18、19、20、21、22、23、12-1所示（原審判決系爭土地應
    分割如原判決附圖三及原判決附表二所示，上訴人賴樹根、
    賴玉松、賴信堯聲明不服，提起上訴。至原判決就被上訴人
    另請求合併分割同段000、000、000地號土地部分，未據原
    審共同被告聲明不服，不在本件審理範圍）。對於上訴人所
    為上訴，則聲明：同意上訴人之分割方案。
二、上訴人賴樹根、賴玉松、賴信堯則以：原審採用之分割方案
    ，強將上訴人賴樹根、賴玉松之應有部分各自拆分為2筆不
    相鄰之土地，嚴重減損使用效益，難以整體規劃，而上訴人
    賴信堯所分得之土地，則坐落於上訴人賴玉松所分得原判決
    附圖三編號21之土地左上角缺口，同時造成其2人之土地地
    形均屬曲折不完整，導致日後欲利用土地時，須相互遷就犧
    牲，恐因此再生紛爭。系爭土地應按水上地政110年10月28
    日土地複丈成果圖（下稱本件附圖）所示之方案為分割最為
    適當，原審所採分割方法顯有不當，為此提起上訴，並聲明
    如下：㈠原判決主文第二項及該訴訟費用之裁判均廢棄。㈡上
    開廢棄部分，兩造共有系爭土地應分割如本件附圖及附表二
    編號17、18、19、20、12-1所示。
三、視同上訴人賴啓賢、賴溪隆、賴火杉、賴永欽、賴榮崑、賴
    振興、賴春吉、賴明良、鐘永淇、鐘加恩、鐘志強、賴淑娟
    、賴元湑、鐘傳閎經合法通知未到庭，據其於原審之陳述則
    以：同意分割如被上訴人原審主張之分割方案等語。
四、本院之判斷：
  ㈠按除因物之使用目的不能分割或契約訂有不分割之期限者外
    ，各共有人得隨時請求分割。又共有物之分割，依共有人協
    議之方法行之。分割之方法不能協議決定，或於協議決定後
    因消滅時效完成經共有人拒絕履行者，法院得因任何共有人
    之請求，命為下列之分配：一、以原物分配於各共有人。但
    各共有人均受原物之分配顯有困難者，得將原物分配於部分
    共有人。二、原物分配顯有困難時，得變賣共有物，以價金
    分配於各共有人；或以原物之一部分分配於各共有人，他部
    分變賣，以價金分配於各共有人。以原物為分配時，因共有
    人之利益或其他必要情形，得就共有物之一部分仍維持共有
    。民法第823條第1項、第824條第1項、第2項、第4項分別定
    有明文。查系爭土地為兩造共有，各共有人就系爭土地之應
    有部分如附表一「所有權權利範圍」欄所示，有系爭土地登
    記謄本在卷可稽（見原審卷五第93-101頁、本院卷三第97頁
    ）。而兩造並未訂有不分割之特約，亦無因物之使用目的不
    能分割之情事，茲兩造不能達成協議分割，則被上訴人依上
    開規定，請求分割系爭土地，自屬有據。
  ㈡次按法院定共有物分割之方法時，應斟酌各共有人之利害關
    係、使用情形、共有物之性質及價值、經濟效用，各共有人
    分割後所得之利用價值、利用前景及分割後各部分之經濟價
    值是否相當，而為適當之分配。又分割共有物雖以消滅共有
    關係為目的，惟其分割方法，倘部分共有人明示就其分得部
    分，仍願維持共有關係，或有民法第824條第4項規定情形，
    非不得採取維持部分共有人之共有關係之分割方法（最高法
    院109年度台上字第2143號判決意旨參照）。經查：
　⒈系爭土地之使用分區為住宅區，有嘉義縣水上鄉公所都市計
    畫土地使用分區（或公共設施用地）證明書在卷可參（見原
    審卷二第241頁）。又系爭土地東側臨台一線，上有三合院
    一戶，廢棄豬舍面臨台一線，三合院為視同上訴人賴啓賢、
    賴溪隆、賴火杉、賴永欽、賴榮崑、賴振興、賴春吉等人所
    有(三合院正身及左護龍，門牌號碼為○○路○段000號），廢
    棄豬舍為上訴人賴玉松所有，三合院右護龍為視同上訴人賴
    明良所有(門牌為○○路○段000號），另有平房一間為上訴人
    賴玉松所有（門牌為○○路○段000巷0號），並有平房一排呈Ｌ
    型，分別為鐘芳時（已歿）、視同上訴人鐘加恩、鐘志強、
    賴淑娟、賴元湑、鐘傳閎所有（門牌為○○路○段000巷0號、0
    號），臨廟的兩間平房均為上訴人賴樹根所有（門牌為○○路
    ○段000巷00號），系爭土地上坐落之房屋位置及面積，如水
    上地政107年3月21日土地複丈成果圖（即原判決附圖二現況
    圖）所示，且同段000、000地號土地現為鋪設柏油之聯外道
    路，為兩造於原法院106年度嘉簡調字第451號、107年度嘉
    簡字第139號事件履勘現場時所不爭執，並經原法院於上開
    前案及本院會同地政人員履勘現場查證屬實，製有勘驗筆錄
    ，並有現場照片及航照圖附卷可稽，且囑託水上地政人員繪
    製複丈成果圖存卷可參（見原審卷一第359-379頁、本院卷
    二第187-223頁）。又系爭土地北側地形凹凸轉折，西南側
    與呈現圓弧型的計劃道路相臨，致系爭土地呈現不規則形狀
    。而系爭土地之鄰地即同段000地號土地業經原法院判決與
    同段000、000地號土地合併分割確定，已留設有南北向6米
    寬之道路。另上訴人賴玉松、賴信堯願於分割後繼續保持共
    有關係，上訴人賴樹根、賴玉松、賴信堯並當庭陳稱分割方
    案無庸考慮保留其等於系爭土地上之建物等語（見本院卷三
    第10-11頁）；視同上訴人賴啓賢、賴溪隆、賴火杉、賴永
    欽、賴榮崑、賴振興、賴春吉、賴明良、鐘芳時（已由鐘永
    淇承受訴訟）、鐘加恩、鐘志強、賴淑娟、賴元湑、鐘傳閎
    及被上訴人傅素蓮亦陳明願於分割後繼續保持共有關係（見
    本院卷二第335-363頁）。
　⒉依原判決所採之分割方案，係將系爭土地分割為原判決附圖
    三編號17、18、19、20、21、22、23等部分，除編號17、23
    之土地屬梯形、編號19之土地屬狹長四方之地形外，其餘編
    號18、20、21、22等土地，均為不規則之地形，且上訴人賴
    樹根分得如原判決附圖三編號19、20之土地，係2筆不相鄰
    之土地，面積均屬狹長，使用效益顯有減損，難以整體規劃
    使用；上訴人賴玉松分得如原判決附圖三編號21、22之土地
    ，形狀亦屬曲折，無法合併利用；上訴人賴信堯分得如原判
    決附圖三編號23之土地，則坐落在上訴人賴玉松所分得附圖
    三編號21之土地左上角之缺口，造成上訴人賴玉松之土地地
    形曲折不完整，亦導致其2人日後欲利用土地時，仍須相互
    遷就犧牲，恐因此再生紛爭，而減損土地之利用效率及經濟
    價值。
　⒊而依上訴人賴樹根、賴玉松、賴信堯提出如本件附圖及附表
    二所示之分割方案，已考量鄰地即同段000地號土地已與同
    段000、000地號土地經原法院判決合併分割確定之事實，及
    系爭土地地形不完整之現況，為能與鄰地即同段000地號土
    地共同規劃建築使用，於系爭土地留設如本件附圖編號12-1
    之土地作為6米道路，其北側得銜接同段000地號土地已留設
    之6米道路，西側端得銜接同段000、000地號土地之聯外道
    路，東側端得銜接台一線省道，可供人車直接進出省道，充
    分發揮系爭土地基於固有地理位置優勢所生之交通功能及經
    濟效益，且無庸待與鄰地即同段000地號土地共同開發，即
    可確保系爭土地全體共有人具有完善充足之通行權能。另上
    訴人賴樹根所分得如本件附圖所示編號20之土地，上訴人賴
    玉松、賴信堯共同分得如本件附圖所示編號19之土地，較為
    方正、完整，不論地形、位置、經濟價值，均較原審所採分
    割方案將其細分之方式為佳。又視同上訴人賴啓賢、賴溪隆
    、賴火杉、賴永欽、賴榮崑、賴振興、賴春吉、賴明良、鐘
    永淇、鐘加恩、鐘志強、賴淑娟、賴元湑、鐘傳閎及被上訴
    人傅素蓮共同分得如本件附圖及附表二所示編號17、18之土
    地，使視同上訴人賴啓賢、賴溪隆、賴火杉、賴永欽、賴榮
    崑、賴振興、賴春吉得與其等於同段000、000、000地號土
    地合併分割確定後所取得、如原判決附圖編號11、13之土地
    相鄰，而得以合併利用，符合經濟價值最大化、相當性及公
    平性原則。且被上訴人亦同意採用本件附圖及附表二所示之
    方案為分割，足認前開方案確為符合系爭土地全體共有人利
    益之最佳分割方案。另前開分割方案係依照兩造應有部分面
    積而為計算，並無因面積增減而須鑑價找補之問題。
　⒋基上，本院審酌上訴人所主張之分割方案、原審採用之分割
    方法，及系爭土地之現況、土地分割後各共有人之使用、經
    濟效用及公平原則，認應採取如本件附圖及附表二所示之分
    割方案為原物分割，乃最為妥適，並符合公平原則。
五、綜上所述，系爭土地應以上訴人所主張如本件附圖及附表二
    所示之分割方法為分割，最為適當。原判決所採分割方法，
    尚有未洽。上訴意旨指摘原判決此部分不當，為有理由，爰
    廢棄改判如主文第2項所示。又因共有物分割、經界或其他
    性質上類似之事件涉訟，由敗訴當事人負擔訴訟費用顯失公
    平者，法院得酌量情形，命勝訴之當事人負擔其一部，民事
    訴訟法第80條之1定有明文。本件係因分割共有物而涉訟，
    兩造之行為均可認按當時之訴訟程度，為伸張或防禦權利所
    必要，又分割共有物之訴，乃形式上形成之訴，法院不受當
    事人聲明分割方法之拘束，故實質上並無所謂何造勝訴、敗
    訴之問題，本院審酌兩造各自因本件分割訴訟所得之利益等
    情，認本件請求分割共有物訴訟費用，應由兩造各以其就系
    爭土地之應有部分比例分擔，始為公平，爰諭知如主文第3
    項所示。
六、本件為判決基礎之事證已臻明確，經逐一斟酌兩造所提其餘
    攻擊、防禦方法，均與前開論斷之結果無礙，爰不再一一論
    述。
七、據上論結，本件上訴為有理由，依民事訴訟法第463條、第3
    85條第1項前段、第450條、第80條之1、第85條第1項後段，
    判決如主文。
中　　華　　民　　國　　111 　年　　3 　　月　　9 　　日
                  民事第五庭    審判長法  官  藍雅清

                                      法  官  陳春長

                                      法  官  張季芬
上為正本係照原本作成。
不得上訴。
中　　華　　民　　國　　111 　年　　3 　　月　　9 　　日

                                      書記官  王雪招
　　　　　　　　　　　　　　

附表一：
編號 共有人 所有權權利範圍 負擔訴訟費用之比例   1 賴樹根 1/7 1/7   2 賴玉松 5/21 5/21   3 賴信堯 1/21 1/21   4 賴啓賢 3/70 3/70   5 賴溪隆 3/70 3/70   6 賴火杉 3/140 3/140   7 賴永欽 3/140 3/140   8 賴榮崑 3/140 3/140   9 賴振興 3/140 3/140  10 賴春吉 3/70 3/70  11 賴明良 99/700 99//700  12 鐘永淇 3/70 3/70  13 鐘加恩 3/70 3/70  14 鐘志強 3/70 3/70  15 賴淑娟 3/140 3/140  16 賴元湑 3/140 3/140  17 鐘傳閎 3/70 3/70  18 傅素蓮 1/700 1/700 

附表二：
地號 代號 面積（㎡） 分割後之所有權人 000 17 486.85 分歸視同上訴人賴明良、賴啓賢、賴溪隆、賴火杉、賴永欽、賴榮崑、賴振興、賴春吉、鐘永淇、鐘加恩、鐘志強、賴淑娟、賴元湑、鐘傳閎及被上訴人傅素蓮共同取得，並於分割後按視同上訴人賴明良400分之99、賴啓賢400分之30、賴溪隆400分之30、賴火杉400分之15、賴永欽400分之15、賴榮崑400分之15、賴振興400分之15、賴春吉400分之30、鐘永淇400分之30、鐘加恩400分之30、鐘志強400分之30、賴淑娟400分之15、賴元湑400分之15、鐘傳閎400分之30、被上訴人傅素蓮400分之1之應有部分比例，繼續保持分別共有。  18 475.69 分歸視同上訴人賴明良、賴啓賢、賴溪隆、賴火杉、賴永欽、賴榮崑、賴振興、賴春吉、鐘永淇、鐘加恩、鐘志強、賴淑娟、賴元湑、鐘傳閎、被上訴人傅素蓮共同取得，並於分割後按視同上訴人賴明良400分之99、賴啓賢400分之30、賴溪隆400分之30、賴火杉400分之15、賴永欽400分之15、賴榮崑400分之15、賴振興400分之15、賴春吉400分之30、鐘永淇400分之30、鐘加恩400分之30、鐘志強400分之30、賴淑娟400分之15、賴元湑400分之15、鐘傳閎400分之30、被上訴人傅素蓮400分之1之應有部分比例，繼續保持分別共有。  19 481.26 分歸上訴人賴玉松、賴信堯共同取得，並於分割後按上訴人賴玉松6分之5、賴信堯6分之1之應有部分比例，繼續保持分別共有。  20 240.63 分歸上訴人賴樹根單獨取得。  12-1 429.64 作為道路使用，分歸兩造共同取得，並於分割後按附表一「所有權權利範圍」欄所示之應有部分比例，繼續保持分別共有。